臺灣雲林地方法院民事判決　九十年度訴字第八○○號
　　原　　　告　　乙○○
　　被　　　告　　雲林縣警察局
　　法定代理人　　甲○○
右當事人間請求損害賠償事件，本院判決如左：
    主      文
原告之訴及其假執行之聲請均駁回。
訴訟費用由原告負擔。
    事      實
甲、原告方面：
  一、聲明：被告應給付原告新台幣（下同）二百二十萬六千三百元，及自起訴狀繕
      本送達被告之翌日起至清償日止，按年息百分之五計算之利息；並陳明願供擔
      保請准宣告假執行。
  二、陳述：
    (一)緣被告為辦理雲林縣警察局斗南分局（下稱斗南分局）新建工程之設計監造工
      作，於民國七十六年九月間委託原告辦理並簽訂委託設計監造契約書。其後因
      土地未能取得而無法興建，被告乃未能依委託設計監造契約書第三條之規定，
      提供資料通知原告依契約第四條規定進行設計工作。迄八十八年五月間，原告
      獲悉被告已取得土地，計劃興建斗南分局，原告即函請被告履行契約，詎被告
      藉口依政府採購法辦理，擬片面毀約，惟有關政府採購法施行前所訂定之設計
      監造委託契約書適用採購法之疑義，經原告向行政院公共工程委員會申請釋疑
      ，該會釋示：「契約尚屬有效，應適用原訂契約相關內容之規定」，然被告非
      但不理會行政院公共工程委員會之釋示，甚至片面毀約，並於九十年七月二十
      四日辦理徵選建築師，另行委託林朝福建築師事務所設計監造。為此原告依據
      契約請求權，於九十年八月七日以存證信函請求被告應履行契約，被告仍以原
      訂「委任監造契約係預約性質，非得為請求履行委託設計監造斗南分局之契約
      」為由，而片面毀約。按報酬縱未約定，如依習慣，或依委任事務之性質，應
      給與報酬者，受任人得請求報酬；債務人非依債務本旨實行提出給付者，不生
      提出之效力。但債權人預示拒絕受領之意思，或給付兼需債權人之行為者，債
      務人得以準備給付之事情，通知債權人，以代提出。民法第五百四十七條、第
      二百三十五條分別定有明文。又因故意或過失，不法侵害他人之權利者，負損
      害賠償責任。故意以背於善良風俗之方法，加損害於他人者亦同；損害賠償，
      除法律另有規定或契約另有訂定外，應以填補債權人所受損害及所失利益為限
      。依通常情形，或依已定之計劃設備或其他特別情事，可得預期之利益，視為
      所失利益。亦為民法第一百八十四條第一項、第二百十六條所分別明定。查，
      兩造所訂立之契約，其效力期限及權利義務受法律之保障，依契約內容觀之，
      就兩造權利義務規範詳盡，並非如被告所稱預約性質之契約，是在契約有效期
      限內，兩造均有履行契約之義務，而原告亦通知被告履行契約，並將準備給付
      之情事通知被告，被告片面毀約致使原告無法依約取得報酬，不僅有違誠信原
      則，亦嚴重侵害原告權益，依據前揭規定，被告自應賠償原告之損害。本件工
      程費為九千零七十七萬元，依機關委託技術服務廠商評選及計費辦法第十七條
      規定，計算設計監造費之工程費不包括工程管理費、設計監造費、保險費、稅
      捐等，依據委託設計監造契約書第五條「設計監造費用及付款辦法」之規定，
      以及工程預算保險費百分之零點三、稅捐百分之五之編列慣例，計算設計監造
      費之工程費為八千三百二十五萬二千元，則據之以計算之設計監造費為二百二
      十萬六千三百元，此即因被告違約所造成原告之損失。就所失利益部分，若被
      告採用原告為其建築案之建築師，依通常情形，原告身為建築師，完成工作請
      求給付契約約定款項，當無問題，因此可產生預期之利益，即所失利益，以本
      件工程設計監造費為二百二十萬六千三百元，依據財政部頒訂之費用標準，建
      築師支出成本費用為百分之三十五，亦即利潤為百分之六十五，則本工程預期
      利益為一百四十三萬四千零九十五元。所受損害部分，本件原告已完成察勘建
      築基地，擬定建築計畫及草圖，並估算造價送交斗南分局，由斗南分局九十年
      四月十七日斗警後字第三八六二號函報請雲林縣警察局轉警政署核定在卷。因
      此，原告前此辦理之工作事項，由於被告違約不履行採用原告為其建築案之建
      築師，原告因工作付出造成之所受損害金額，依機關委託技術服務廠商評選及
      計費辦法附表一「公有建築物工程技術服務建造費用百分比法」附註一規定，
      服務費用包括規劃、設計及監造三項，其中規劃佔百分之十，設計佔百分之四
      十五，監造佔百分之四十五。本案已完成察勘建築基地、擬定建築計畫及草圖
      ，並估算造價，依前揭機關委託技術服務廠商評選及計費辦法第四條規定，實
      際完成工作已達基本設計階段，其百分比約佔設計百分比百分之四十五中之百
      分之十，故連同規劃百分比百分之十部分，本案實際完成工作之百分比為百分
      之二十，則雲林縣警察局應支付全部設計監造費之百分之二十，計四十四萬一
      千二百六十元，由於此四十四萬一千二百六十元中，包括百分之六十五之預期
      利益在內，故原告上開工作實際所受損失為十五萬四千四百四十一元。是合計
      所受損害及所失利益共為一百五十八萬八千五百三十六元。
    (二)依兩造所訂契約，被告應負有將系爭工程委交原告設計監造之義務，但既已委
      託林朝福建築師事務所為設計監造，且被告復拒絕交予原告為之，自不能謂無
      法律上之障礙，此項障礙應包括於給付不能觀念之中，此揆之最高法院三十七
      年上字第八一四一號判例揭示：「房屋之租賃一經出租人移轉占有後，出租人
      能否收回房屋應受法律之限制，非可任意終止租約。故縱令某甲與某乙間之租
      約已合法成立，某甲並負有交付租賃物之義務，但此項義務之履行，既在某甲
      將房屋另租他人移轉占有之後，自不能謂無法律上之障礙，此項障礙應包括於
      給付不能觀念之中。原判決以給付不能為理由，駁回某乙請求交屋之訴，尚無
      不當」之意旨自明，故本件契約已屬給付不能。又兩造契約簽訂於七十六年九
      月間，被告以政府採購法在八十八年五月二十七日施行為由拒絕履約，原告乃
      就此疑義向行政院公共工程委員會函詢，據該會函覆明確釋示兩造契約有效，
      應按契約約定等語，則被告就系爭工程之監造設計既不受政府採購法之拘束，
      竟不依約履行，而另行委由林朝福建築師事務所為設計監造，以致契約給付不
      能，乃屬可歸責於被告之事由至明。原告依民法第二百二十六條第一項規定請
      求損害賠償，依該條規定之旨趣，並不必先終止契約，即得逕行請求損害賠償
      ，至於民法第二百六十三條準用民法第二百六十條規定，終止權之行使，不妨
      礙損害賠償之請求，僅在闡明不因契約終止而受影響，故在給付不能狀況下，
      終止契約與否，損害賠償請求權更不受影響。被告方面所表示終止契約，因其
      乃違約之一方，並無終止權利，其終止不合法，且原告亦不同意其終止。此外
      ，被告亦有故意或過失之侵權行為，被告應依契約履行，已據行政院公共工程
      委員會函覆明確釋示兩造契約有效，應按契約約定等語，業如前述，該會並副
      知被告在案，被告自難諉為不知，詎被告竟規避不履行，反而另行委由林朝福
      建築師事務所為設計監造，自屬故意或過失之行為侵害原告之權利（當事人依
      契約所應享受之權利或利益，均屬法律所保障之財產權，屬權利之範疇）。
    (三)簽約後，我有到預定地的現場看過，也有開會、繪製草圖，由於預定地的取得
      還有問題，所以還沒有辦法依照契約去進行設計監造工作。去年（九十年），
      斗南分局的承辦人張志清有通知我進行設計監造工作，我就有到目前的預定地
      去察勘建築基地，並擬定建築計畫及草圖以及估算造價。其詳情為：
      1.原告在七十六年九月兩造契約成立後，總共依照契約履行辦理完成下列工作
        事項：
        (1)斗南分局辦公廳舍使用情形測量圖（原證十一號）：原告察勘建築基地（
          依契約第一條第一項），並將斗南分局辦公廳舍使用情形加以測量繪圖。
        (2)斗南分局辦公大樓重建計畫（原證十二號）：此係有關原地改建（由原證
          十三號雲林縣政府民政第一審查會文可證）之重建計畫，乃原告所完成提
          供之資料（依契約第一條擬定建築計畫並估算造價送被告），內容包括辦
          公大樓廳舍面積分析表、辦公大樓重建工程概算表。另外並製作各層用途
          表及面積規劃分析表（原證十四號）。
        (3)斗南分局辦公大樓遷建案內括預估、分析、草圖、計算書類及遷建案初步
          計畫（原證十六號）：被告將原地改建案變更為遷建案，原告遂為之完成
          預估、分析、草圖、計算等工作事項（屬契約第一條之工作事項範圍）。
        (4)工程預算書相關計算書表（原證十七號）：此屬於契約第一條第二項之工
          作事項範圍。
        (5)新建工程建築設計圖十四張（原證十八號）：屬於契約第一條第二項之工
          作事項範圍。
      2.原告於九十年初應被告之指示，再度辦理完成之工作事項如后：
        (1)斗南分局辦公廳舍地上六層加屋頂層暨地下二層規劃圖計九張（原證十九
          號）：此乃依照被告指示製作辦理完成，並送交張志清先生，屬於契約第
          一條之工作事項範圍。
        (2)斗南分局辦公廳舍地上五層加屋頂層暨地下層規劃圖計七張（原證二十號
          ）：被告謂前開地上六層加屋頂層暨地下二層之規劃，面積過大，乃指示
          原告另行製作此一規劃圖，完成後，亦係送交張志清先生，此屬於契約第
          一條之工作事項範圍。
        (3)斗南分局興建辦公廳舍面積計算表、人數分析表及經費概算表格，附地籍
          圖謄本、土地登記簿（原證二十一號）：此屬於契約第三條甲方提供之資
          料。
      上開原證十一至原證二十一號證物，應該是在簽訂本件契約以後所繪製的。由
      於當時斗南分局新建工程究竟是要原地改建或者是遷建都尚未確定，為了讓議
      會編列預算執行，所以斗南分局就找我為他們作初步的規劃及編列預算（即原
      證十一至十六號，原證十一至十四號為原地改建的計畫，原證十號是斗南分局
      所製作的，原證十二、十三及十五號部分也是斗南分局所製作的，但是裡面的
      數據資料都是由我提供的。原證十四號則由我提供資料給被告而製作的。原證
      十五、十六號為遷建的計畫。原證十六號也是我提供給被告資料，而由被告製
      作的。原證十一至十六號部分，我所接觸的承辦人在雲林縣警察局部分為已過
      世的戴伯昇，斗南分局部分為王芳明）。之後，因為斗南分局新建工程究竟是
      要原地改建或者遷建一直未確定，所以斗南分局要求我先設計一棟勤務宿舍（
      不在斗南分局新建計畫範圍內），所以我就製作原證十七號的結構計算書以及
      原證十八號的設計詳圖十四張。後來，在九十年初，因為警政署同意斗南分局
      新建工程的興建，要雲林縣警察局陳報規劃圖及概算，所以斗南分局承辦人張
      志清就打電話給我，要我前往斗南分局拿原證二十一號的資料，於是我就根據
      這些資料畫規劃圖，也就是原證十九號及二十號。
    (三)對被告抗辯所為之陳述：本件爭點為債務不履行及侵權行為之損害賠償請求權
      之問題，無涉承攬契約報酬之請求，原告在起訴狀上所陳述，僅在敘說工程設
      計監造費用之計算方法及其所本而已，資以表明為損害賠償金額之範圍，並非
      是關於請求權訴訟標的之陳述。再者，雲林縣警察局八十八年六月二十八日雲
      警後字第五九三○號函並沒有明確表達契約終止之意思表示，故原告認為本件
      契約並未終止，被告自不得再另行委託另一位建築師設計監造。又張志清要我
      做的工作，我的認知是本於契約所為的請求，並非他私人的請託。
  三、證據：提出工程委託設計監造契約書、存證信函、雲林縣警察局徵選建築師應
      徵須知、斗南分局新建辦公大樓工程需求計畫書、斗南分局辦公廳舍使用情形
      測量圖、斗南分局辦公大樓重建計畫、提案資料、廳舍面積分析表、斗南分局
      辦公大樓遷建案、斗南分局辦公廳舍遷建案初步計畫、結構計算書、規劃人數
      分析表、土地登記謄本、建築經費概算表預算調查表各一份、函文七件、勤務
      宿舍平面圖十四份、斗南分局辦公廳舍規劃圖十六張為證（除平面圖外，以上
      均為影本）。
乙、被告方面：
  一、聲明：駁回原告之訴；如受不利之判決，願供擔保請准宣告免為假執行。
  二、陳述：
    (一)按當事人間互相表示意思一致者，契約即為成立，而當事人間如互相表示意思
      不一致者，尤其對於必要之點不一致時，契約即為不成立，民法第一百五十三
      條定有明文。又契約為法律行為，其標的需為合法、可能、確定。經查，兩造
      間就斗南分局新建工程設計監造工作，於七十六年九月間簽定委託設計監造契
      約，惟斗南分局新建工程於簽約當時，興建之基地、興建之預算均屬尚未確定
      ，系爭設計監造契約就相關建築樣式、建材、結構等攸關斗南分局新建工程之
      要點，亦未經約定，無從得知斗南分局新建工程究竟是要如何興建，而一般市
      面上可供選擇之建材何其之多，不同建材之價格亦有不同，建築式樣不一、建
      築結構不同、施工方法不同等因素，均將影響該工程費用，而兩造就此等重要
      事項毫無約定，從而該委託設計監造契約應屬尚未成立。
    (二)次按技師、承攬人之報酬及其墊款之請求權，因二年間不行使而消滅，民法第
      一百二十七條第七款定有明文。原告係建築師，屬技師應無可議，其報酬及墊
      款請求權自有二年短期時效規定之適用（法務部八十七年三月三十日法八十七
      年律字第○一○一四九號函參照）。又委任係當事人約定一方委託他方處理事
      務，他方允為處理之契約，其內容重在受任人處理事務；承攬則係當事人約定
      一方為他方完成一定工作，他方俟工作完成後給付報酬之契約，其內容重在一
      定工作之完成。建築師辦理建築工程設計，其內容重點在於建築設計圖說之完
      成，使業主得據以施工興建建築物，應屬承攬性質，是在未完成工作前，當無
      所謂報酬可言，被告並未指示原告進行建物設計之工作，原告應無理由從事建
      物設計，此由乙○○建築師事務所八十八年五月二十五日南建師字第○一一號
      函可以看出，在被告提出相關文件資料前，被告根本無法進行任何規劃設計工
      作。又本件兩造間設計監造契約係於七十六年九月間簽訂，原告對於被告有任
      何報酬請求權，若自該時間起算，算至七十八年九月間，已罹於時效消滅；若
      自被告發文與原告終止契約時（八十八年五月間），算至九十年五月間，亦罹
      於時效，然原告迄至九十年十二月七日時，始起訴請求給付報酬，因此被告對
      於原告之請求，提出時效之抗辯。另原告所提出之損害計算，充其量僅是財政
      部費用標準之規定，並未提出積極證據或合理說明以實其說，自不足採信。
    (三)原告提出原證十二號之斗南分局辦公大樓重建計畫，遍查被告之檔案室，並未
      有留存該計畫書，可見該計畫並非原告指示交付，可能是由斗南分局給予原告
      。且前開計畫書之預定基地為斗南鎮○○段一二三六至一二四一、一二一七地
      號等七筆土地，然原告所提出之圖說（尤其是配置圖）是設計在雲林縣斗南鎮
      ○○段一一一○之一地號上，與重建計畫不符合，而該計畫預定地，因土地取
      得之問題，無法解決，並未完成預算之編列，原告應不可能就該預定地為任何
      設計行為，佐以原告所提出之原證二函文內容（即乙○○建築師事務所八十八
      年五月二十五日南建師字第○一一號），得知原告曾於八十八年五月二十五日
      請求被告提供地籍圖謄本、土地登記簿謄本、建築需求及鑽探資料，被告未提
      供建築所需之資料，原告應無法為建築設計，足徵原告並未進行設計規劃之行
      為。又經詢問斗南分局員警張志清得知，其於九十年間，曾本於私人之地位，
      拜託原告草繪整建廳舍立面圖、平面圖，藉以向警政署請求編列斗南分局整建
      廳舍之預算，並非依法律關係請求被告履行義務，故該立面圖、平面圖應是張
      志清私下拜託原告製作，至於其餘之圖說，則與張志清無關。至於關於勤務宿
      舍之圖說，並非在本件契約範圍內，原告自不得請求。
    (四)本件契約係屬預約之性質；斗南分局新建工程於九十年八月十六日辦理徵選建
      築師，於九十年八月三十一日與林朝福建築師簽約。預算方面一直到九十一年
      初才確定，已於九十一年五月六日申報開工。
  三、證據：提出斗南分局九十年四月十七日斗警後字第三八六二號函暨所附整建計
      畫相關資料影本一份為證，並聲請訊問證人張志清。
丙、本院依職權訊問證人王芳明。
    理      由
一、本件原告起訴主張：被告為辦理斗南分局新建工程之設計監造工作，於七十六年
    九月間委託原告辦理並簽訂委託設計監造契約書。其後因土地未能取得而無法興
    建，被告乃未能依委託設計監造契約書第三條之規定，提供資料通知原告依契約
    第四條規定進行設計工作。迄八十八年五月間，原告獲悉被告已取得土地，計劃
    興建斗南分局，原告即函請被告履行契約，詎被告藉口依政府採購法辦理，擬片
    面毀約，惟有關政府採購法施行前所訂定之設計監造委託契約書適用採購法之疑
    義，經原告向行政院公共工程委員會申請釋疑，該會釋示本件契約尚屬有效，應
    適用原訂契約相關內容之規定等語，然被告非但不理會行政院公共工程委員會之
    釋示，甚至片面毀約，並於九十年七月二十四日辦理徵選建築師，另行委託林朝
    福建築師事務所設計監造。被告片面毀約致使原告無法依約取得報酬，不僅有違
    誠信原則，亦嚴重侵害原告權益，被告自應賠償原告之損害。為此，本於債務不
    履行及侵權行為之法律關係，請求被告應給付原告二百二十萬六千三百元等情。
    被告則以：斗南分局新建工程於簽約當時，興建之基地、興建之預算均屬尚未確
    定，系爭設計監造契約就相關建築樣式、建材、結構等攸關斗南分局新建工程之
    要點，亦未經約定，無從得知斗南分局新建工程究竟是要如何興建，而一般市面
    上可供選擇之建材何其之多，不同建材之價格亦有不同，建築式樣不一、建築結
    構不同、施工方法不同等因素，均將影響該工程費用，而兩造就此等重要事項毫
    無約定，從而該委託設計監造契約應屬尚未成立。又建築師辦理建築工程設計，
    其內容重點在於建築設計圖說之完成，使業主得據以施工興建建築物，應屬承攬
    性質，是在未完成工作前，當無所謂報酬可言，被告並未指示原告進行建物設計
    之工作，原告應無理由從事建物設計，且兩造間設計監造契約係於七十六年九月
    間簽訂，原告對於被告有任何報酬請求權，若自該時間起算，算至七十八年九月
    間，已罹於時效消滅；若自被告發文與原告終止契約時（八十八年五月間），算
    至九十年五月間，亦罹於時效，然原告迄至九十年十二月七日時，始起訴請求給
    付報酬，因此被告對於原告之請求，提出時效之抗辯等語，資為抗辯。
二、本件原告主張兩造間於七十六年九月間，就斗南分局新建工程設計監造工作簽訂
    工程委託設計監造契約之事實，業據原告提出契約書為證，並為被告所不爭執，
    自堪信為真實。按當事人互相表示意思一致者，無論其為明示或默示，契約即為
    成立。當事人對於必要之點，意思一致，而對於非必要之點，未經表示意思者，
    推定其契約為成立，關於該非必要之點，當事人意思不一致時，法院應依其事件
    之性質定之。民法第一百五十三條定有明文。本件契約乃被告就斗南分局新建工
    程設計監造工作事宜，有償地委託原告設計監造而簽訂，是本件契約之必要之點
    乃設計監造工作之內容以及報酬。就此，兩造間之契約第一條、第四條及第五條
    既均已詳為規範，自難認兩造間就契約必要之點未經意思表示一致。至於斗南分
    局新建工程之基地、預算以及建築樣式、建材、結構等，固與契約之履行密切相
    關，究非契約必要之點，是被告辯稱兩造間之契約尚未成立等語，自不足採。次
    按預約乃謂約定將來訂立一定契約之契約，因履行預約而訂立之契約為本契約。
    由於諾成契約因雙方之意思表示一致而成立，是對於諾成契約無從成立預約。本
    件兩造間所訂立之設計監造契約，不問其性質為承攬或委任或其他無名契約，究
    非要物契約，而為典型之諾成契約，兩造間對於契約必要之點復已意思表示一致
    ，已詳如前述，是本件自屬本契約而非預約。被告辯稱系爭契約為預約等語，顯
    有誤會。又被告辯稱：依雲林縣警察局八十八年六月二十八日雲警後字第五九三
    ○號函意旨，可見被告已終止本件契約等語，惟查，該函乃被告因原告於八十八
    年五月二十五日以南建師字第○一一號函文要求被告履行系爭契約而函覆原告，
    該函說明欄第二點僅表示：「本局斗南分局辦公廳舍新建工程迄今尚未奉核定整
    建，而政府採購法又已於本（八十八）年五月二十七日公布實施，有關建築師之
    委聘皆須依該項法令辦理，故該項工程若奉核定整建，當依政府採購法及相關法
    令規定辦理」等語，此有各該函文附卷可稽，遍觀全文，不僅未有一語涉及終止
    契約之意思表示，且終止契約需當事人有終止權可得行使而後可，而終止權除法
    律所明定者（即法定終止權）外，當事人亦得合意約定，使當事人之一方或雙方
    保留終止權（即約定終止權），被告既未能舉證證明有何符合法定終止權行使要
    件之發生，兩造間復無何終止權行使之約定，縱然認為前開函文含有終止契約之
    意思表示，亦難認被告已合法終止兩造間之契約，是被告所辯顯無足採至明。從
    而，兩造間之工程委託設計監造契約仍有效存在，應可認定。
三、原告主張依兩造所訂契約，被告應負有將系爭工程委交原告設計監造之義務，但
    被告既已委託林朝福建築師事務所為設計監造，且拒絕交予原告為之，自不能謂
    無法律上之障礙，此項障礙應包括於給付不能觀念之中，又因此屬可歸責於被告
    之事由，故原告依民法第二百二十六條第一項規定請求損害賠償等語。按因可歸
    責於債務人之事由，致給付不能者，債權人得請求賠償損害；損害賠償，除法律
    另有規定或契約另有訂定外，應以填補債權人所受損害及所失利益為限。依通常
    情形，或依已定之計劃設備或其他特別情事，可得預期之利益，視為所失利益。
    民法第二百二十六條第一項、第二百十六條分別定有明文。次按當事人主張有利
    於己之事實者，就其事實有舉證之責任，亦為民事訴訟法第二百七十七條前段所
    明定。本件原告依民法第二百二十六條第一項規定請求損害賠償，自應就該法律
    關係發生所需具備之特別要件，負舉證之責任；亦即債權人即原告苟證明債之關
    係存在，債權人因債務人即被告不履行債務（給付不能、給付遲延或不完全給付
    ）而受損害，即得請求債務人負債務不履行責任，如債務人抗辯損害之發生為不
    可歸責於債務人之事由所致，即應由其負舉證責任。經查，本件兩造間之工程委
    託設計監造契約仍有效存在，已如前述，而原告就斗南分局新建工程已於九十年
    八月十六日辦理建築師徵選，並於九十年八月三十一日與林朝福建築師簽約，是
    項工程已於九十一年五月六日申報開工等情，業據被告所自認，並為原告所不爭
    執，是被告已不能依約實現給付內容之情至灼，原告主張本件契約已陷於給付不
    能之狀態，自屬有據。從而，本件被告是否應負債務不履行責任，所待斟酌者，
    厥為原告是否因被告不履行債務而受有損害。原告固主張：就所受損害部分，原
    告已完成察勘建築基地，擬定建築計畫及草圖，並估算造價送交斗南分局，由斗
    南分局九十年四月十七日斗警後字第三八六二號函報請雲林縣警察局轉警政署核
    定在卷。因此，原告前此辦理之工作事項，由於被告違約不履行採用原告為其建
    築案之建築師而受有損害。就所失利益部分，若被告採用原告為其建築案之建築
    師，依通常情形，原告身為建築師，完成工作請求給付契約約定款項，當無問題
    ，因此可產生預期之利益，即所失利益等語。惟：
  (一)原告主張在七十六年九月兩造契約成立後，原告依照契約完成斗南分局辦公廳舍
    使用情形測量圖、辦公大樓重建計畫、辦公大樓遷建案內括預估、分析、草圖、
    計算書類及遷建案初步計畫、工程預算書相關計算書表、新建工程建築設計圖等
    工作之事實，固據其提出測量圖（原證十一號）、重建計畫（原證十二號）、提
    案資料（原證十三號）、廳舍面積分析表（原證十四號）、遷建案資料（原證十
    五號）、初步計畫（原證十六號）、結構計算書（原證十七號）、平面圖（原證
    十八號）為證，並陳明原證十一至十四號為原地改建的計畫，原證十二、十三及
    十五號部分是斗南分局所製作的，但是裡面的數據資料都是由我提供的。原證十
    四號則由我提供資料給被告而製作的。原證十五、十六號為遷建的計畫。原證十
    六號也是我提供給被告資料，而由被告製作的等語。然查，斗南分局新建工程於
    七十六年之前即已有遷建或改建之計畫，惟因牽涉預算及土地問題，斗南分局新
    建工程迄至近日方經立法院編列預算並申報開工等情，向為兩造所不爭執，是在
    此之前，原告應無由本於兩造間之工程委託設計監造契約進行設計監造工作，此
    由前開原告所提出之乙○○建築師事務所八十八年度五月二十五日南建師字第○
    一一號函（行文對象為被告）主旨欄即載明：「貴局計畫興建斗南分局辦公廳舍
    ，請依委託設計監造合約第三條規定，提供地籍圖謄本、土地登記謄本、建築需
    求及鑽探資料，俾便本事務所進行規劃設計」等語至明，原告亦自承：「由於當
    時斗南分局新建工程究竟是要原地改建或者遷建都尚未確定，為了讓議會編列預
    算執行，所以斗南分局就找我為他們作初步的規劃及編列預算（即原證十一至十
    六號）」等語，可見原告前開所為原證十一至十六號之設計工作，僅是在斗南分
    局新建工程案確定前，基於爭取預算之需要，原告應斗南分局之要求就改建或遷
    建案進行初步之規劃，與兩造間之契約履行內容尚屬無涉，自難認此部分為被告
    債務不履行所造成原告之損害。至就原證十七、十八號之面積計算表、平面圖方
    面，原告既坦認：「因斗南分局新建工程究竟是要原地改建或者遷建一直未確定
    ，所以斗南分局要求我先設計一棟勤務宿舍，所以我就製作原證十七號的結構計
    算書以及原證十八號的設計詳圖十四張，此均不在斗南分局新建計畫範圍內」等
    語，則此設計工作不在本件契約範圍內，更不待言。
  (二)又原告主張於九十年初應被告之指示，根據斗南分局所提供之斗南分局興建辦公
    廳舍面積計算表、人數分析表及經費概算表格、地籍圖謄本、土地登記簿等資料
    （原證二十一號），辦理完成斗南分局辦公廳舍地上六層加屋頂層暨地下二層規
    劃圖計九張、斗南分局辦公廳舍地上五層加屋頂層暨地下層規劃圖計七張、斗南
    分局興建辦公廳舍面積計算表、人數分析表及經費概算表格，附地籍圖謄本、土
    地登記簿等工作之事實，雖據其提出規劃圖（原證十九、二十號）為證。惟原告
    陳稱：「在九十年初，因為警政署同意斗南分局新建工程之興建，要雲林縣警察
    局陳報規劃圖及概算，所以斗南分局承辦人員張志清就打電話給我，要我前往斗
    南分局拿原證二十一號的資料，於是我就根據這些資料畫規劃圖，也就是原證十
    九、二十號」等語，核與證人即斗南分局新建工程案承辦人員張志清所證：「九
    十年初，因警政署要編列斗南分局遷建預算，所以要我們提供相關資料，我就請
    原告幫我畫平面圖（即原證十九、二十號）及計算設計費用、工程所需費用。我
    確實有提供如原證二十一號所示之資料給原告」等語相符，是原告所繪製之規劃
    圖說僅是斗南分局提供給警政署作為編列預算之參考，不僅已難認屬本件契約範
    圍內之履約行為，且證人亦表示：「我根本不知道兩造間有何委託設計監造契約
    ，我請原告幫忙的時候，局內的長官也都不知情。由於工程尚未定案，所以我只
    能請原告畫平面圖、立體圖及計算大概的預算經費，並沒有請原告畫詳細的圖說
    」等語，可見原告前開所繪製之規劃圖說，乃基於證人私人之請託而做成，原告
    固主張證人要伊做的工作，伊認知乃是本於契約所為之請求，並非證人私人之請
    託等語，惟原告既自承與證人已相識十幾年，且原告於八十八年間屢次催請被告
    履行契約（有函文、存證信函附卷可證），既經被告表示必須依政府採購法之規
    定委聘建築師（此有雲林縣警察局八十八年六月二十八日雲警後字第五九三○號
    函在卷可稽），則被告拒絕履行本件契約之情，原告自當了然於胸，斗南分局承
    辦人員於九十年初請求被告繪製規劃圖及計算大概的預算經費，若原告主觀上之
    認知認為屬於要求履行本件契約之行為，依理原告即應進行查證，確認被告是否
    確實要求原告依本件契約進行設計工作，以免徒勞，原告既未為此圖，可見原告
    確實是基於與證人間之私交而進行相關規劃工作，證人所述應可採信。原告前開
    所繪製之規劃圖既與本件契約無涉，則此部分自亦難認為因被告債務不履行所造
    成原告之損害。
  (三)至原告主張若被告採用原告為其建築案之建築師，依通常情形，原告身為建築師
    ，完成工作請求給付契約約定款項，當無問題，因此可產生預期之利益，即所失
    利益等語。惟按所謂所失利益，乃謂倘若無責任原因之事實，即能取得此利益，
    因有此事實發生，致無此利益可得，即現存財產應增加而未增加之損害，又稱為
    消極的損害。而依民法第二百十六條第二項規定，依通常情形，或依已定之計劃
    、設備或其他特別情事，可得預期之利益，視為所失利益。依委託設計監造契約
    所得之報酬，性質上屬於履行契約之利益，並非所失利益，是原告前開主張顯有
    誤會。
四、再按侵權行為，即不法侵害他人權利之行為，屬於所謂違法行為之一種。債務不
    履行為債務人侵害債權之行為，性質上雖亦屬侵權行為，但法律另有關於債務不
    履行之規定，故關於侵權行為之規定，於債務不履行不適用之。本件原告雖另據
    民法第一百八十四條第一項前段之規定，主張被告應負損害賠償責任，惟依原告
    主張之原因事實，無非以被告明知兩造契約仍屬有效，竟另行委由林朝福建築師
    為設計監造，自屬因故意或過失之行為侵害原告之權利等語，惟此乃涉及債務不
    履行之法律問題，法律上既有關於債務不履行之規定，侵權行為之規定，於債務
    不履行自不適用之；更何況，原告前開所為設計工作，亦難認有何因被告之侵權
    行為所造成，是原告主張依侵權行為法則，請求被告賠償其損害，亦屬無據。
五、綜上所述，原告既無法舉證證明因被告債務不履行之行為，造成原告何種損害，
    則原告本於債務不履行、侵權行為之法則（含依民法第二百二十七條、第二百三
    十一條第一項之規定），請求被告賠償其損害，即無理由，應予駁回。原告之訴
    既經駁回，其假執行之聲請即失所依據，應併予駁回。
六、本件事證已臻明確，兩造其餘攻擊、防禦方法及舉證，經審酌後，於本件判決結
    果不生影響，爰不一一論列，併此敘明。
據上論結，本件原告之訴為無理由，依民事訴訟法第七十八條，判決如主文。
中　　　華　　　民　　　國　　九十一　　年　　　十　　　月　　 十六 　　日
                                  臺灣雲林地方法院民事第一庭
~B審判長法官　蕭守田
~B法　　　官　蔣得忠
~B法　　　官　李明益
右為正本係照原本作成。
如不服本判決，應於本判決送達後二十日內向本院提出上訴狀。（須附繕本）
中　　　華　　　民　　　國　　九十一　　年　　　十　　　月　　 十六 　　日
~B法院書記官　蘇靜怡
